ACORDAO-COMPLETO-2541488

ACÓRDÃO 4264/2022 ATA 26/2022 - PRIMEIRA CÂMARA

VISTOS, relatados e discutidos estes autos de recurso de reconsideração interposto por Luís Alberto Plasencia Aguirre contra o Acórdão 4085/2021-TCU-Primeira Câmara;
ACORDAM os Ministros do Tribunal de Contas da União, reunidos em sessão da 1ª Câmara, com fundamento nos arts. 32, inciso I, e 33 da Lei Orgânica do TCU, diante das razões expostas pelo Relator, em:
9.1. conhecer do presente recurso de reconsideração para, no mérito, negar-lhe provimento;
9.2. notificar o recorrente acerca da presente deliberação.

Recurso de reconsideração contra o Acórdão 4.085/2021-1ª Câmara.

Primeira Câmara

Instituto Federal de Educação, Ciência e Tecnologia de Pernambuco.

3. Recorrente: Luís Alberto Plasencia Aguirre (XXX.585.444-XX).

13.1. Ministros presentes: Walton Alencar Rodrigues (Presidente), Benjamin Zymler, Vital do Rêgo (Relator) e Jorge Oliveira.
13.2. Ministro-Substituto presente: Weder de Oliveira.

Luís Alberto Plasencia Aguirre

VITAL DO RÊGO

Ministro Walton Alencar Rodrigues.

Transcrevo a seguir, com os ajustes de forma pertinentes, a instrução de mérito elaborada pela Secretaria de Recursos - Serur (peça 144) , que contou com a anuência do corpo dirigente da unidade técnica (peça 145) e do Ministério Público junto ao Tribunal de Contas da União (peça 146) :
INTRODUÇÃO
Cuida-se de recurso de reconsideração em processo de tomada de contas especial interposto por Luís Alberto Plasencia Aguirre (peça 127) , servidor do Instituto Federal de Educação, Ciência e Tecnologia do Sertão Pernambucano (IEFS Sertão) e fiscal de obras, buscando impugnar o Acórdão 4085/2021-TCU-Primeira Câmara (peça 99) , por meio do qual o responsável teve suas contas julgadas irregulares, com imputação de débito e multa, em função de atestamento de serviços não executados no Contrato 122/2008 (Construção da unidade de ensino do campus de Ouricuri) .
Eis o extrato da decisão recorrida (Acórdão 4085/2021-TCU-Primeira Câmara - peça 99, com correção de erro formal determinada no Acórdão 7988/2021-TCU-Primeira Câmara - peça 105) :
VISTOS, relatados e discutidos estes autos de Tomada de Contas Especial instaurada pelo Instituto Federal de Educação, Ciência e Tecnologia do Sertão Pernambucano (Ifes Sertão) , em desfavor de Adalberto Pinheiro de Araújo e Luís Alberto Plasencia Aguirre, servidores do Instituto, e da Construtora Fenix Ltda. - ME, em decorrência de pagamentos por serviços não executados no Contrato 122/2008, cujo objeto era a construção da unidade de ensino do campus de Ouricuri
ACORDAM os Ministros do Tribunal de Contas da União, reunidos em sessão da Primeira Câmara, ante as razões expostas pelo relator:
9.1. considerar revéis a Construtora Fenix Ltda. - ME e Luís Alberto Plasencia Aguirre, para todos os efeitos, com fundamento no art. 12, § 3º, da Lei 8.443/1992, dando-se prosseguimento ao processo;
9.2. rejeitar as alegações de defesa de Adalberto Pinheiro de Araújo;
9.3. julgar irregulares as contas de Luís Alberto Plasencia Aguirre, de Adalberto Pinheiro de Araújo e da Construtora Fenix Ltda. - ME, com fundamento nos arts. 1º, inciso I, 16, inciso III, "b" e "c", 19 e 23, III, da Lei 8.443/1992, e condená-los, em regime de solidariedade, ao pagamento da quantia a seguir especificada, com a fixação do prazo de quinze dias, a contar da notificação, para que comprovem, perante o Tribunal (art. 214, inciso III, alínea "a", do Regimento Interno do TCU) , o recolhimento da dívida ao Instituto Federal de Educação, Ciência e Tecnologia de Pernambuco, atualizada monetariamente e acrescida dos juros de mora, calculados a partir da data discriminada, até a data do recolhimento, na forma prevista na legislação em vigor:
	DATA DA OCORRÊNCIA
	VALOR ORIGINAL

	11/5/2010
	R$ 304.127,23

9.4. aplicar aos responsáveis, a seguir discriminados, a multa individual prevista no art. 57 da Lei 8.443/1992, nos valores especificados, com a fixação do prazo de quinze dias, a contar das notificações, para comprovarem, perante o Tribunal (art. 214, inciso III, alínea "a", do Regimento Interno) , o recolhimento da dívida ao Tesouro Nacional, atualizada monetariamente, desde a data do presente acórdão até a dos efetivos recolhimentos, se forem pagas após o vencimento, na forma da legislação em vigor:
	RESPONSÁVEL
	VALOR

	Luís Alberto Plasencia Aguirre
	R$ 200.000,00

	Adalberto Pinheiro de Araújo
	R$ 200.000,00

	Construtora Fenix Ltda. - ME
	R$ 200.000,00

9.5. autorizar a cobrança judicial da dívida, caso não atendidas as notificações, nos termos do art. 28, inciso II, da Lei 8.443/1992, c/c o art. 219, inciso II, do Regimento Interno do TCU;
9.6. encaminhar cópia desta deliberação ao Procurador-Chefe da Procuradoria da República no Estado de Pernambuco, nos termos do art. 16, § 3º, da Lei 8.443/1992 c/c o art. 209, § 7º, do Regimento Interno do TCU, para adoção das medidas que entender cabíveis;
9.7. enviar cópia do presente acórdão aos responsáveis e ao Instituto Federal de Educação, Ciência e Tecnologia de Pernambuco, para ciência.
HISTÓRICO
Na origem, o Instituto Federal de Educação, Ciência e Tecnologia do Sertão Pernambucano instaurou processo de tomada de contas especial em desfavor de Luís Alberto Plasencia Aguirre, servidor designado daquela entidade para o acompanhamento da obra da construção do campus de Ouricuri.
Em processo de sindicância administrativa, foi identificado pagamento por serviços não realizados, com o apontamento da conduta consciente e comissiva do gestor na inclusão dos serviços não-realizados.
Após diligências, a Corte determinou a citação do responsável em relação à conduta de atestamento de serviços não executados segundo os levantamentos contidos nos autos (peça 2, p. 91-104 e peça 25, p. 219-232) . Devidamente citado (peças 87-89) , o responsável quedou-se inerte. Após o julgamento das contas à revelia, adveio a decisão contra a qual se insurge o recorrente (Acórdão 4085/2021-TCU-Primeira Câmara - peça 99) .
EXAME DE ADMISSIBILIDADE
Nenhuma divergência a ser apontada quanto à proposta positiva de admissibilidade contida nas peças 128-129 e acolhida pelo e. Relator Min. Vital do Rego (peça 134) .
EXAME DE MÉRITO
Delimitação
É objeto do recurso analisar:
a) os efeitos de ações judiciais (ação criminal e ação de improbidade administrativa) tratando dos mesmos fatos alcançados pelo processo de tomada de contas especial;
b) a observância dos princípios do contraditório e da ampla defesa na citação do responsável e os efeitos da declaração de revelia;
c) a existência de alegadas ilegalidades no processo administrativo disciplinar que resultou na demissão do servidor público.
Questão preliminar: da análise da ocorrência de prescrição com a incidência do julgamento do RE 669.069/STF
Considerando a orientação contida no Acórdão 1441/2016-TCU-Plenário para análise ex officio da questão de prescrição (item 9.1.6) , passemos a análise da eventual ocorrência da prescrição no presente caso, segundo os entendimentos mais recentes do STF e do TCU.
Análise
No caso em exame, a irregularidade atribuída ao recorrente se refere à inclusão de serviços não realizados nas planilhas de medição da obra, resultando o pagamento a maior na data base do último pagamento realizado (11/5/2010) , conforme indicado na instrução contida na peça 57, p. 11.
A Lei 9.873/1999, art. 1º, parte final, traz previsão expressa a respeito do início do prazo em se tratando de infração de caráter permanente ou continuado. Nesta hipótese, a prescrição começa a correr não da data de cada fato, e sim "do dia em que tiver cessado" a permanência ou a continuidade.
Recentemente, o STF, no julgamento da ADI 5509, fixou orientação para a interpretação dos casos concretos, apontando como regra geral, que "o termo inicial da contagem do prazo deve ser o da entrada do processo de fiscalização no âmbito do Tribunal de Contas, ou dos órgãos que, por lei, são encarregados pelo controle interno".
Particularmente em se tratando da hipótese de irregularidades detectadas no exame da prestação de contas, assim foi asseverado "o procedimento prévio à instauração da tomada de contas ... deve ser encerrado o quanto antes, sendo que as irregularidades que tenham porventura sido nele identificadas somente terão iniciada a fluência do prazo prescricional após a competente comunicação para o órgão de controle interno ou para o Tribunal de Contas".
Logo, deve ser considerado o envio do processo para o controle interno ocorrido em 10/8/2017 (peça 8, p. 56) como marco inicial para o fluxo do prazo prescricional, não havendo o curso de prazo superior ao quinquênio até o julgamento das contas ocorrido em 16/3/2021 (peça 99) .
Do curso de ação de improbidade tratando do mesmo tema investigado na tomada de contas especial
Alega o recorrente que os fatos investigados no processo de tomada de contas especial seriam os mesmos analisados na Ação de Improbidade Administrativa 0800789-93.207.4.05.8309, em curso na 27ª Vara Federal de Petrolina, apontando a ocorrência de nulidade do processo de TCE pela existência de outros réus na ação de improbidade, pleiteando ademais a inclusão de outros agentes no processo de TCE.
Análise
De plano, se observa que a ação referenciada pelo recorrente (Processo 0800120-06.2018.4.05.8309) , para qual foi juntada a petição inicial (peça 137) , é a Ação Penal narrando a ocorrência de crimes de peculato (peça 137, p. 5) , não se tratando de ação de improbidade administrativa conforme narrado pelo recorrente.
Registre-se, ademais, o curso simultâneo da Ação de Improbidade Administrativa 0800789-93.2017.4.05.8309, versando sobre os mesmos fatos, em curso também na 27ª Vara Federal da Justiça em Pernambuco, conforme extraído do sítio eletrônico da Justiça Federal.
Em se tratando de recursos federais, compete exclusivamente à Corte de Contas, nos termos do art. 71, da Constituição Federal, julgar as contas dos administradores e demais responsáveis por dinheiros, bens e valores públicos da administração direta e indireta, incluídas as fundações e sociedades instituídas e mantidas pelo Poder Público federal, e as contas daqueles que derem causa a perda, extravio ou outra irregularidade de que resulte prejuízo ao erário público (inciso II) , cujo julgamento não guarda relação de dependência com as sanções penais aplicadas na ação penal própria ou as sanções previstas na lei de improbidade administrativa.
Embora o mesmo fato possa ensejar análise tanto na esfera judicial quanto na esfera do controle externo, tem-se como corolário do princípio da independência das instâncias que as decisões adotadas no Poder Judiciário não têm influência vinculante no processo de tomada de contas especial julgado pelo Tribunal de Contas da União.
Deste modo, as análises empreendidas no âmbito do Poder Judiciário não determinam o julgamento do Tribunal de Contas da União, reconhecendo-se a incidência do princípio de autonomia de instâncias, entendimento fartamente exemplificado na Jurisprudência da Corte:
A sentença proferida pelo juízo cível, sob qualquer fundamento, não vincula a decisão administrativa proferida pelo TCU, em razão do princípio da independência das instâncias. Apenas a sentença absolutória no juízo criminal fundada no reconhecimento da inexistência material do fato ou na negativa de autoria tem habilidade para impedir a responsabilização civil e administrativa do agente. (Acórdão 131/2017-TCU-Plenário. Rel. Min. Walton Alencar Rodrigues) 
A independência das instâncias só deixa de prevalecer quando a decisão judicial que declara a inexistência do fato ou nega sua autoria é proferida em ação de natureza criminal. Tratando-se de ação civil, prevalece a regra geral, que é a incomunicabilidade das instâncias civil, penal e administrativa. (Acórdão 2983/2016-TCU-Primeira Câmara. Rel. Min. Bruno Dantas) 
Em não havendo decisão absolutória na esfera penal declarando a inexistência do fato ou a negativa de autoria, inexiste qualquer óbice para que a Corte de Contas faça a análise dos fatos segundo os aspectos próprios do Direito Financeiro, independentemente das conclusões contidas naqueles processos de natureza criminal e de improbidade administrativa.
Da necessidade de inclusão de novos responsáveis listados na ação penal e do dolo na causação de lesão ao erário público
Aponta o recorrente o art. 288, § 3º, do Regimento Interno como fundamento para a inclusão de novos responsáveis, não sendo possível a exclusão de pessoas que deveriam figurar no processo de TCE.
Afirma a ausência de intensão de causar lesão ao erário público, uma vez que foi levado a erro pelas divergências contidas nas planilhas. Alega, ademais, a violação dos princípios da impessoalidade, da imparcialidade, da legalidade, da isonomia pelo não-chamamento de outros responsáveis listados na ação judicial.
Análise
De início, importante observar que a necessidade de chamamento de outros gestores para a atribuição de responsabilidade é um benefício da União (e não do responsável) , inexistindo obrigatoriedade do chamamento de eventuais responsáveis solidários, em plena sintonia com a firme jurisprudência do TCU (v.g.: Acórdãos 1.797/2016, 2.199/2015 e 35/2012, do Plenário) , por se tratar de benefício do credor (no caso a União) , e não do devedor.
Portanto, a possibilidade de chamamento de outros responsáveis em sede de recurso somente seria possível se houvesse novas evidências probatórias em relação à infração legal investigada no procedimento de tomada de contas especial, particularmente ligadas a medições indevidas, aos pagamentos decorrentes e aos benefícios recebidos pela empresa contratada.
Diferentemente do processo criminal indicado pelo recorrente, as infrações no plano do Direito Financeiro foram observadas pelo cotejo direto entre as medições atestadas pelo servidor e os percentuais executados da obra, indicando a responsabilidade do recorrente. Por outro lado, no processo de TCE, não existem evidências para inclusão dos demais responsáveis listados na ação penal, tais como o responsável pelo projeto da obra (Artidônio Araújo Filho) , bem como pessoas relacionadas à empresa-executora (peça 137, p. 3 - sócios da empresa Fênix Construtora Ltda. e responsáveis técnicos da empresa) .
Deste modo, do ponto de vista da produção de provas quanto à alegada indução a erro por ação de terceiros, inexiste óbice para o recorrente fazer a produção de toda e qualquer prova exoneratória, na forma processualmente adequada, não sendo necessária a participação de outros agentes no polo passivo do processo de tomada de contas especial.
Portanto, inexiste violação aos princípios da impessoalidade, da imparcialidade, da legalidade e da isonomia pelo não-chamamento de terceiros ao processo, uma vez que foram indicados como responsáveis somente aqueles que, tendo relação direta com os fatos investigados, apresentam indícios ou provas contundentes da participação, na qualidade de fiscal de obra, no evento de atestamento de serviços que não foram executados, gerando pagamentos indevidos.
Do devido processo legal no procedimento de citação do responsável e da ocorrência de revelia
Assevera o recorrente a falta de condições financeiras e psicológicas para a contratação de advogado para apresentação de defesa no TCU, tendo solicitado favores não realizados pelo advogado originalmente contactado, justificando a ocorrência da revelia.
Entende pela existência de violação aos princípios do contraditório e da ampla defesa, pelo recebimento de apenas uma citação para apresentação de defesa, não tendo sido possível alegar elementos excludentes (indução a erros) . Relata o ingresso de ação judicial para obter a anulação da decisão do TCU (Processo 0801893-84.2021.4.05.8308) .
Análise
Não há violação aos princípios do contraditório e da ampla defesa quando o responsável, devidamente citado, deixa de apresentar defesa no processo de tomada de contas especial. De início, note-se que o Ofício Citatório é explicito no sentido da importância de apresentação de defesa, bem como dos efeitos da ausência de apresentação das alegações de defesa (peça 87) , estando também comprovada a entrega da citação no endereço do responsável (peça 89) .
No que tange à ausência de condições financeiras para a apresentação de defesa, não se pode olvidar: a) o aspecto único dos processos em curso no TCU que admitem a prática de atos processuais sem a constituição de advogado (art. 145, do RI/TCU) ; b) a disponibilidade dos órgão do TCU para prestarem esclarecimentos para apresentação da defesa (peça 87, p, 5, item 1) ; c) a possibilidade de utilização dos serviços da Defensoria Pública da União para o patrocínio da defesa (art, 134, CF/88) , elementos que mitigam a alegação de ausência de condições financeiras para apresentação de defesa.
Por outro lado, eventuais discussões sobre a atuação de advogado que não veio, no tempo oportuno, a patrocinar a defesa do responsável devem ser veiculadas em eventual ação civil de ressarcimento de danos em desfavor do profissional alegadamente contratado, não alterando a situação de revelia observada.
Ademais, deve ser destacada a possibilidade de produção de provas, inclusive a apresentação de defesa, no âmbito do recurso, perdendo o recorrente a oportunidade de apresentação de elementos de mérito favoráveis, fundamentando o recurso em elementos formais que não são procedentes, deixando o recorrente de apresentar evidências de mérito no sentido de que tivesse agido por erro induzido no atestamento de obra que não havia sido executada.
Por fim, no que concerne ao aviamento de ação judicial para anulação do processo ora em trâmite, além da incidência do princípio da inafastabilidade da jurisdição (art. 5º, XXXV, da CF/88) , deve se registrar a decisão de indeferimento de tutela antecipada, em 7/12/2021, reforçando, ao menos em um juízo perfunctório, a ausência de ilegalidades no procedimento de citação e posterior decretação de revelia do responsável.
Da proporcionalidade do processo administrativo disciplinar que ensejou sanções administrativas ao agente público
Alega a ocorrência de desproporcionalidade no processo de PAD que teve curso no órgão, com aplicação de sanções distintas (suspensão/demissão) para pessoas que estavam em situação análoga (Luís Alberto e Adalberto Pinheiro) , sendo que a condenação no PAD teria contaminado as conclusões dos órgãos subsequentes, com a ocorrência de condenação injusta por figurar como vítima das circunstâncias, uma vez que a forma de elaboração da planilha de fiscalização incapacitou o trabalho do recorrente.
Análise
As discussões que tratam de supostos defeitos na condução do processo administrativo disciplinar não são relevantes para o deslinde da questão na discussão do prejuízo ao Erário Público decorrente da atividade de atestamento defeituosa, uma vez que a prova da ilegalidade independe dos resultados daquele procedimento disciplinar, pois o julgamento da TCE está fundamentado apenas nos elementos probatórios que demonstram a ação dolosa do recorrente para o atestamento da execução da obra que efetivamente não havia sido realizada pela empresa contratada.
Ademais, a legalidade do processo disciplinar já foi devidamente analisada pelo Poder Judiciário, nos autos do processo 0800269-44.2014.4.05.8308, com curso na 17ª Vara Federal do Estado de Pernambuco, com sentença de improcedência confirmada em sede recursal, assim ementado:
Civil. Apelação interposta por Luís Alberto Plasencia Aguirre em face de sentença prolatada pelo juízo da 17ª Vara Federal da Seção Judiciária de Pernambuco, em Petrolina, que julgou improcedente pedido de anulação de sanção disciplinar de demissão, formulado contra o Instituto Federal de Educação, Ciência e Tecnologia do Sertão Pernambucano - IFET Petrolina/PE
1. A sentença tem como fundamento suficiente o fato consistente na "imperícia do autor na condução dos trabalhos de fiscalização para os quais fora designado está demonstrada diante da informação de que, mesmo ciente da existência de divergências entre os dados constantes da planilha orçamentária e os necessários à realização da obra contratada, decidiu pela continuidade dos serviços fiscalizados, ocasionando diversos prejuízos ao réu".
2. A discussão posta nos autos pode ser resumida na seguinte constatação fática: o autor, ora apelante, exercente do cargo de engenheiro civil junto ao apelado, mesmo diante de um projeto básico deficiente, falho e insuficiente relativo à implantação do IF Sertão de Ouricuri-PE (fato não controvertido) , ao invés de consignar tais questões junto à entidade ao qual era vinculado (Instituto Federal de Educação, Ciência e Tecnologia do Sertão Pernambucano - IFET Petrolina/PE) e solicitar providências, perfez pagamentos acerca de quantitativos que não foram executados na obra.
3. O argumento de que estava diante de projeto básico inteiramente deficiente não autoriza concluir que a sua postura não merece a pena aplicada, porque, na condição de engenheiro civil tinha ciência técnica de tais defeitos e poderia ter agido de forma diversa, perfazendo as devidas comunicações aos responsáveis.
4. Nesse sentido, correta a sentença, quando assinala que "os autos do mencionado processo administrativo dão conta de que o autor assumiu o risco de atestar a regularidade dos pagamentos de serviços não executados, condição expressamente reconhecida quando afirmou, em depoimento prestado na esfera administrativa (grifos acrescentados - Id. 4058308.494778) ", em especial quando confirma ter havido "serviços pagos e não executados".
5. Não há outra conclusão a ser dada ao caso, senão aquela tomada de empréstimo da sentença, porque "sendo do conhecimento do autor que o projeto básico era deficiente, caberia a ele, antecipadamente, provocar o réu na esfera administrativa, eximindo-se, assim, da responsabilidade inerente à sua atribuição fiscalizadora". E, como "não o fez, outra solução não restou que não a sua punição, efetivada com a perda do seu cargo público. Não há como se imputar ao réu as consequências da postura assumida pelo autor na fiscalização dos serviços contratados pela CONSTRUTORA FÊNIX LTDA, mormente quando se evidencia que houve o pagamento de serviços não executados".
6. Apelação não provida. 
CONCLUSÕES
A competência exclusiva da Corte de Contas Federal para o julgamento das contas daqueles que dão causa à perda que resulta prejuízo ao erário público não se confunde com a competência das autoridades judiciárias para o julgamento de ações penas e ações de improbidade administrativa, com a incidência do princípio da autonomia de instâncias, não vinculando a decisão que orienta a formação do polo passivo do processo de TCE.
O chamamento de outros responsáveis solidários, sendo benefício da União, não é obrigatório para a fixação de penalidades, especialmente no caso em que as evidências no processo de TCE não apontam para existência de responsabilidade do projetista da obra ou dos sócios da empresa contratada, não havendo violação aos princípios da impessoalidade, da imparcialidade, da legalidade e da isonomia.
Verificada a regularidade da citação com o encaminhamento da notificação no endereço do responsável, inexiste violação aos princípios do contraditório e da ampla defesa, sendo ônus do responsável apresentar a sua defesa no prazo adequado, devendo o responsável tomar as medidas cabíveis contra profissional eventualmente omisso na obrigação acordada.
Eventuais defeitos ou resultados advindos do processo administrativo disciplinar que resultou a demissão do agente público não contaminam o processo de tomada de contas especial instaurado para quantificação do dano ao erário, segundo as provas coletadas. Por fim, o Poder Judiciário já julgou improcedente ação de anulação do procedimento administrativo disciplinar em referência.
PROPOSTA DE ENCAMINHAMENTO
Deste modo, submete-se à consideração superior a presente análise do recurso de reconsideração interposto por Luís Alberto Plasencia Aguirre, contra o Acórdão 4085/2021-TCU-Primeira Câmara, para propor, com base nos artigos 32 e 33 da Lei 8.443/92, combinados com o art. 285 do RI/TCU, conhecer e negar provimento ao recurso, dando ciência ao recorrente, ao Instituto Federal de Educação, Ciência e Tecnologia de Pernambuco e à Procuradoria da República no Estado do Pernambuco da decisão que vier a ser adotada.
É o relatório.

Petronilla Xavier Gomes Plasencia (OAB/PE 54.706) e outros.

Procurador Rodrigo Medeiros de Lima.

Recurso de reconsideração EM Tomada de contas especial. APELOS RECURSAIS INSUFICIENTES PARA REFORMAR A DECISÃO RECORRIDA. NEGATIVA DE PROVIMENTO. NOTIFICAÇÃO.

TOMADA DE CONTAS ESPECIAL (TCE)

Secretaria de Recursos (Serur).

Em exame, recurso de reconsideração interposto por Luís Alberto Plasencia Aguirre, na qualidade de servidor do Instituto Federal de Educação, Ciência e Tecnologia do Sertão Pernambucano (Ifes Sertão) e fiscal de obras, à época dos fatos, em face do Acórdão 4085/2021-TCU-Primeira Câmara, que julgou irregulares as contas do recorrente, condenou-o ao pagamento do débito no valor histórico de R$ 304.127,23, solidariamente com outros responsáveis, e aplicou-lhe a multa de R$ 200.000,00 (peça 99) , conforme transcrito no relatório precedente. 
A presente tomada de contas especial (TCE) foi instaurada pelo Ifes Sertão em desfavor de Adalberto Pinheiro de Araújo e Luís Alberto Plasencia Aguirre, servidores do Instituto, e da Construtora Fenix Ltda. - ME, em decorrência de pagamentos por serviços não executados no Contrato 122/2008, cujo objeto era a construção da unidade de ensino do campus de Ouricuri. À época, o ora recorrente era servidor designado da Ifes Sertão para o acompanhamento da referida obra.
O sr. Luís Alberto Plasencia Aguirre foi regularmente citado pela unidade instrutiva, tendo permanecido silente e sido considerado revel, conforme registrado pelo relator a quo (peça 100) .
Na presente fase recursal, o sr. Luís Alberto Plasencia Aguirre argumenta, em síntese, os seguintes argumentos (peça 127, p. 1-20) :
ocorrência de nulidade da TCE em razão de ação de improbidade administrativa em curso na 27ª Vara Federal de Petrolina/PE; pleiteia-se a inclusão de outros agentes nesta TCE arrolados como réus na referida ação;
não teve a intensão de causar lesão ao erário público, uma vez que foi levado a erro pelas divergências contidas nas planilhas;
não possui condições financeiras e psicológicas para a contratação de advogado para apresentação de defesa no TCU;
a ocorrência de violação aos princípios do contraditório, da ampla defesa e do processo legal quando de sua citação; e
a ocorrência de desproporcionalidade no processo administrativo disciplinar que teve curso no Instituto Federal de Educação, Ciência e Tecnologia do Sertão Pernambucano, com aplicação de sanções distintas (suspensão/demissão) para pessoas que estavam em situação análoga.
A Secretaria de Recursos (Serur) , após analisar as razões de apelo trazidas pelo recorrente, propôs, em pareceres uníssonos (peças 144-145) , conhecer do recurso de reconsideração para, no mérito, negar-lhe provimento.
O representante do Ministério Público junto ao Tribunal de Contas da União (MPTCU) , Procurador Dr. Rodrigo Medeiros de Lima, manifestou-se de acordo com a proposta apresentada pela unidade técnica (peça 146) .
Conheço do recurso interposto, uma vez que foram satisfeitos os requisitos de admissibilidade dispostos nos arts. 32, inciso I, e 33 da Lei 8.443/1992.
No mérito, manifesto minha concordância com os pareceres elaborados pela Serur, que teve anuência do MPTCU, transcritos no relatório precedente, razão pela qual adoto os argumentos e as conclusões por eles externados como minhas razões de decidir, sem prejuízo das considerações que passo a expor.
Preliminarmente, abordo a questão de prescrição realizada pela unidade técnica.
Sigo mantendo meu entendimento de que a prescrição da pretensão ressarcitória do TCU está albergada no enunciado da Súmula-TCU 282 no sentido de que as ações de ressarcimento movidas pelo Estado contra os agentes causadores de danos ao erário são imprescritíveis. Tal posição é unânime nesta Corte de Contas.
Quanto à prescrição da pretensão punitiva, o TCU utiliza subsidiariamente o prazo de dez anos, previsto no art. 205 do Código Civil, conforme Acórdão 1441/2016-TCU-Plenário. No presente caso, resta verificado transcurso de menos de dez anos entre a data de 11/5/2010 (peça 57, p. 11) , correspondente à data base do último pagamento realizado, e a data de 14/7/2019, a do ato que autorizou a expedição da citação do ora recorrente (peça 59) .
A argumentação do recorrente de nulidade deste processo em razão de ação de improbidade administrativa em curso na 27ª Vara Federal de Petrolina/PE não se sustenta. A jurisprudência deste TCU é vasta no sentido de que a existência de ações judiciais não acarreta qualquer prejuízo à competência exclusiva do TCU, de assento constitucional, em verificar a boa e regular aplicação dos recursos federais, em decorrência do princípio da independência das instâncias, a exemplo dos Acórdão 3081/2009-TCU-Primeira Câmara e 3.125/2013-TCU-Plenário.
Não merece acolhimento a alegação do recorrente de inclusão de outros agentes neste processo de TCE. Tampouco este TCU violou os princípios de impessoalidade, imparcialidade, legalidade e isonomia, conforme quer fazer crer o recorrente ao alegar que esta Corte de Contas "permite escolher quem figura no processo administrativo". A jurisprudência do TCU é firme no sentido de que inexiste obrigatoriedade de chamamento de eventuais responsáveis solidários por se tratar de benefício do credor (no caso a União) , e não do devedor, a exemplo dos Acórdãos 1.797/2016, 2.199/2015 e 35/2012, todos do Plenário. 
A responsabilização solidária consiste em garantia adicional ao credor, com vistas a aumentar as chances de obter o ressarcimento dos valores devidos. Na responsabilidade solidária, cada responsável é devedor da totalidade da dívida, e a não inclusão de outros eventuais responsáveis não causa prejuízo aos responsáveis arrolados no processo (Acórdão 301/2015-TCU-Plenário) .
O sr. Luís Alberto Plasencia Aguirre foi regularmente citado, nos termos do Ofício 2.146/2019-Secomp-4, de 8/8/2019 (peça 87) , entregue no endereço cadastrado na Receita Federal e recebido em 19/9/2019, conforme Aviso de Recebimento (AR) de peça 89. Ressalto que a utilização do endereço constante na base de dados da Receita Federal é válida para fins de citação, cabendo ao responsável manter seu domicílio atualizado perante os órgãos públicos (Acórdão 3254/2015-TCU-Primeira Câmara e 532/2022-TCU-Plenário, entre outros) . 
Ainda, para a validade da citação, não é necessário que a comunicação processual seja pessoalmente entregue ao destinatário, bastando que o ofício com o aviso de recebimento dos Correios (AR) seja recebido no endereço do responsável, obtido em fonte de dados oficial, a exemplo da base da Receita Federal (Acórdão 680/2020-TCU-Plenário) . Assim, não merece acolhimento a alegação do recorrente de violação ao exercício do contraditório, da ampla defesa ou do processo legal por ter recebido somente uma citação e não ter sido novamente citado.
Os apelos recursais apresentados pelo recorrente de que não houve a intensão de causar lesão ao erário e de que foi levado a erro pelas divergências contidas nas planilhas não estão acompanhados de documentos probatórios que afastem a irregularidade apontada nesta TCE.
Registro que a citação do sr. Luís Alberto Plasencia Aguirre decorreu da irregularidade de (peças 60, 64, 87 e 89-91) :
pagamentos por serviços não executados no Contrato 122/2008 (decorrente da Concorrência 1/2008) , entre o Centro Federal de Educação Tecnológica de Petrolina e a empresa Construtora Fênix Ltda., para execução total da obra de construção da Unidade Descentralizada do CEFET Petrolina na cidade de Ouricuri-PE, campus de Ouricuri. Os serviços pagos não executados estão discriminados na planilha de Levantamento dos Serviços do relatório de Auditoria e Laudo Técnico elaborado pela empresa Mota e Andrade Engenharia Ltda., contempladas com medições efetuadas pela fiscalização, planilhas e valores pagos a contratada (peça 2, p. 91-104; peça 25, p. 219-232 dos autos) 
Friso que constitui obrigação da parte apresentar os elementos e as provas que entender necessários para sua defesa. Ainda, o ônus de comprovar a regularidade integral na aplicação dos recursos públicos compete ao gestor, por meio de documentação consistente, que demonstre cabalmente os gastos efetuados, bem assim o nexo causal entre estes e os recursos repassados, à luz da jurisprudência do TCU, a exemplo dos Acórdão 2454/2022-TCU-Segunda Câmara, 6.214/2016-TCU-2ª Câmara, 5.920/2016-TCU-2ª Câmara, 3.623/2015-TCU-1ª Câmara, 1.577/2014-TCU-2ª Câmara, 4.869/2010-TCU-1ª Câmara e 1.438/2010-TCU-1ª Câmara.
Os apelos recursais do recorrente no sentido de não possuir condições financeiras e psicológicas para a contratação de advogado não merecem guarida. Os processos em curso no TCU admitem a prática de atos processuais sem a constituição de advogado, nos termos do art. 145 do Regimento Interno/TCU e, ainda, há a possibilidade de utilização dos serviços da Defensoria Pública da União para o patrocínio da defesa, conforme art. 134 da Constituição Federal de 1988. Ademais, a alegação de hipossuficiência financeira não impede a imputação de débito ou a aplicação de multa a responsável, sendo, contudo, possível o parcelamento das dívidas em razão de situação econômica desfavorável do devedor, a exemplo dos Acórdão 3346/2022-TCU-Primeira Câmara, 670/2017-TCU-2ª Câmara e 1.005/2015-TCU-Plenário.
As questões trazidas sobre distorções na condução ou desproporcionalidade na conclusão do processo administrativo disciplinar não têm força para alterar o mérito do acórdão recorrido. Conforme destacou a unidade instrutora, o Poder Judiciário julgou improcedente ação de anulação do procedimento administrativo disciplinar, nos autos do processo 0800269-44.2014.4.05.8308, com curso na 17ª Vara Federal do Estado de Pernambuco, sendo a emenda transcrita no relatório precedente a este voto.
Portanto, concluo que as razões recursais não foram suficientes para afastar os fundamentos do Acórdão 4085/2021-TCU-Primeira Câmara.
Feitas essas considerações, voto para que o Tribunal acolha a minuta de acórdão que submeto à deliberação do colegiado.
TCU, Sala das Sessões, em 2 de agosto de 2022.
Ministro VITAL DO RÊGO 
Relator